【裁判字號】    98,事聲,155
【裁判日期】    990122
【裁判案由】    消債聲明異議
【裁判全文】
臺灣高雄地方法院民事裁定             98年度事聲字第155號
異  議  人
即債 權 人  台新國際商業銀行股份有限公司
法定代理人  丙○○
異  議  人
即債 權 人  萬泰商業銀行股份有限公司
法定代理人  戊○○
代  理  人  乙○○
異  議  人
即債 權 人  安泰商業銀行股份有限公司
法定代理人  甲○○
債  務  人  丁○○
上列異議人與債務人間消費者債務清理事件，異議人對於民國98
年10月2日本院97年度司執消債更字第332號所為更生方案認可之
裁定提出異議，本裁定如下：
    主  文
原裁定廢棄。
    理  由
一、按關於更生或清算之程序，除本條例別有規定外，準用民事
    訴訟法之規定，消費者債務清理條例第15條定有明文。而當
    事人對於司法事務官處理事件所為之終局處分，得於處分送
    達後10日之不變期間內，以書狀向司法事務官提出異議。司
    法事務官認前項異議有理由時，應另為適當之處分；認異議
    為無理由者，應送請法院裁定之。法院認第一項之異議為有
    理由時，應為適當之裁定；認異議為無理由者，應以裁定駁
    回之。民事訴訟法第241 條第1至3項定有明文。又按法院得
    將更生方案之內容及債務人財產及收入狀況報告書通知債權
    人，命債權人於法院所定期間內以書面確答是否同意該方案
    ，逾期不為確答，視為同意。且按更生方案經可決者，法院
    應為認可與否之裁定。對於第一項認可之裁定提起抗告者，
    以不同意更生方案之債權人為限。消費者債務清理條例第60
    條第1項及62條第1、4項分別定有明文。復按「債務人有薪
    資、執行業務所得或其他固定收入，法院認更生方案之條件
    公允者，得不經債權人會議可決，逕依債務人之聲請或依職
    權以裁定認可更生方案」、「擔保及無優先權債權受償總額
    ，顯低於法院裁定開始更生程序時，依清算程序所得受償之
    總額者，法院不得為前項之認可」，此為消費者債務清理條
    例第64條第1項、第2項第3款所明訂。
二、異議人等異議意旨分別略以：
（一）台新國際商業銀行股份有限公司（下稱台新銀行）部分：
      相對人名下所有土地2筆及5樓透天厝1 棟（下稱系爭房地
      ），如以相對人及其家人生活需求相較，顯有過奢之嫌。
      且系爭房地經鑑價尚有新臺幣（下同）550 萬元價值，如
      經處分扣除系爭房地貸款金額後，尚餘74萬元可供清償無
      擔保債務，並可免除相對人每月房貸35,331元之負擔，對
      於相對人償付欠款應有助益。且相對人之配偶現亦聲請更
      生程序進行中，其於他案陳報之每月所得為15,000元，亦
      可分擔相對人扶養未成年子女2 名之費用，並增加相對人
      可還款額度。然司法事務官未慮及上情，逕予認可債務人
      之還款方案，更生認可裁定顯有違誤，為此爰依民事訴訟
      法第240條之4規定，於法定期間內聲明異議，請求廢棄原
      裁定等語。
（二）萬泰商業銀行股份有限公司（下稱萬泰銀行）部分：相對
      人名下所有系爭房地，與相對人及其家人共4 人生活需求
      相較，顯有過奢之嫌，如以之變賣換價，不僅可降低債務
      並可免除每月房貸負擔。又相對人民國（下同）96年度平
      均月所得為77,530元，扣除相對人陳報之每月必要支出53
      ,217元後，尚餘24,313元可供清償，而非更生方案所定每
      月清償20,000元。且相對人之未成年子女2 名現分別為18
      歲及13歲，其等成年後即無受相對人扶養之必要，則相對
      人於免除該扶養費負擔後即可提高每月還款額度云云。
（三）安泰商業銀行股份有限公司（下稱安泰銀行）部分：相對
      人名下所有系爭房地，與相對人及其家人共4 人生活需求
      相較，顯有過奢之嫌。又系爭房地經鑑價尚有 6,812,000
      元價值，顯高於相對人無擔保及無優先權債權受償總額，
      應該當於消費者債務清理條例第64條第2項第3款所定，而
      屬不得認可。又相對人之自身必要支出應依內政部公佈高
      雄市每人每月最低生活費用11,309元計，另相對人未成年
      子女扶養費應以免稅額6,833 元列計，且並需與其配偶共
      同負擔，故相對人應負擔之必要支出應為18,142元，則以
      相對人每月所得扣除上開必要支出後，尚餘有58,858元可
      供清償，是相對人更生方案所定還款金額尚有提高可能。
三、經查：
（一）按消費者債務清理條例之制定，乃為使負債務之消費者得
      依本條例所定程序清理其債務，以調整其與債權人及其他
      利害關係人之權利義務關係，保障債權人之公平受償，謀
      求消費者經濟生活之更生，進而健全社會經濟之發展，消
      費者債務清理條例第1 條訂有明文。次按債務人有虛報債
      務、隱匿財產，或對於債權人中之一人或數人允許額外利
      益，情節重大，法院應不認可更生方案，消費者債務清理
      條例第63條第1 項定有明文。關於消費者債務清理條例之
      制定，乃為使負債務之消費者得依本條例所定程序清理其
      債務，保障債權人之公平受償，以謀求消費者經濟生活之
      更生，故除有第63條所定之情形外，法院得斟酌裁量認可
      更生方案。
（二）經查，原審係於97年11月5 日裁定相對人開始更生程序，
      而相對人所有之系爭房地，經本院於97年6月9日以雄院高
      97年度執溫字第125557號函請研揚不動產估價師事務所鑑
      價結果，系爭房地當時市值總價為6,812,000 元，此有研
      揚不動產估價師事務所出具之鑑定報告可參（見本院卷第
      12頁）。而依系爭更生方案所示，相對人上開房地所負抵
      押債務為4,752,657元，無擔保債務總額為4,105,316元，
      依更生方案履行後無擔保債務受償總額為1,920,000 元。
      則如本件係依清算程序進行，將上開房地列入清算財團計
      算結果，除可完全清償抵押債務外，無擔保債務尚可受償
      2,059,343 元，顯高於無擔保債權人依更生程序所得受償
      之總額依消費者債務清理條例第64條第2項第3款規定，自
      不得認可系爭更生方案。
（三）次按「債務人得與自用住宅借款債權人協議，於更生方案
      定自用住宅借款特別條款。但自用住宅另有其他擔保權且
      其權利人不同意更生方案者，不在此限」，消費者債務清
      理條例第54條定有明文，而該條之立法意旨則為「為使負
      有自用住宅借款債務而瀕臨經濟困境之債務人，不必喪失
      其賴以居住之自用住宅而重建經濟生活，特設自用住宅借
      款特別條款制度，使債務人得於更生方案訂定以自用住宅
      借款延緩清償為內容之自用住宅借款特別條款，債務人如
      依該特別條款繼續清償，即可避免擔保權之行使。又債務
      人於提出該定有特別條款之更生方案前，如能與自用住宅
      借款債權人協議，必能作成適切之方案，有助於日後方案
      之履行，爰明定債務人得與自用住宅借款債權人協議，於
      更生方案就自用住宅借款債權定自用住宅借款特別條款。
      」等語，是債清條例之設自用住宅借款特別條款制度，乃
      為使有自用住宅之債務人不必喪失其賴以居住之自用住宅
      而重建經濟生活而設，此為達成債清條例之上開立法目的
      使然，並為立法之目的考量，無擔保之債權人自不得執此
      以為債權人間是否公允之爭執。抗告人固以原更生方案將
      致債權人間之不公平受償而為不當云云，惟本院就有自用
      住宅之相對人所為更生聲請，既已考量其應否變賣清償等
      情而為准許，相對人自得據此為含保全其自用住宅條件之
      更生方案，其他無擔保之債權人自不得要求其再為變價清
      償，且此既為立法考量，無擔保之債權人亦不得為其與有
      擔保債權人間受償是否公允之無謂爭執，異議人此等主張
      要屬無據。
（四）本院審酌相對人既負擔鉅額債務，並進行更生程序中，其
      及家人生活支出應有節制，又依行政院主計處公告之98年
      度最低生活費用，高雄市平均每人每月最低生活費為11,3
      09元（居住支出比例為26.9％），相對人及其家人必要支
      出費用應以此為度。又因相對人及其家人之居住費用已另
      行列計房貸費用32,000元，則上開所示最低生活費尚應扣
      除居住支出部分費用，則相對人及其家人共4 人每月生活
      費總額應以33,068元【計算式：（11,309元－11,309元 ×
      26.9％）×4 人＝33,068】為上限。次經本院依職權調閱
      相對人之配偶己○○（原名庚○○）於本院聲請更生卷，
      渠以本院98年度司執消債更字第254 號裁定定更生方案，
      方案內容以渠現收入15,000元，扣除必要生活費用及未成
      年子女2 名扶養費共8,000元後，每月償還債權人7,000元
      ，此亦有上開裁定可查。則以相對人主張且為異議人等不
      爭執之生活費及扶養費21,207元，加總相對人之配偶於他
      更生程序所主張之生活費8,000 元，相對人及其家人之生
      活費共計29,207元，尚未逾前開上限，是相對人於本更生
      程序所主張的生活費、扶養費支出21,207元應屬可採。
（五）次查，相對人任職於行政院海岸巡防署，渠於95、96、97
      年間總所得分別為885,289 元、930,370元、959,839元，
      平均月所得為分別為73,774元、77,531元、79,987元，此
      有相對人95、96年度綜合所得稅各類所得資料清單、97年
      度稅務電子閘門財產所得調件明細表可證，堪認相對人收
      入穩定，每年所得均有略微調升，則原裁定逕以相對人96
      年間所得為計算更生方案之基礎，即有失真之虞。如以相
      對人97年度平均月所得79,987元，扣除相對人所主張之房
      貸費用32,000元及必要生活費21,207元，尚餘26,780元可
      供清償。又查，相對人之未成年子女2名分別於80年4月17
      日、85年3月23日出生，應分別於100年4月17日、105年 3
      月23日成年，則相對人於該2 名未成年子女成年後自免其
      扶養義務，此部分因免除扶養義務所無須支出之扶養費用
      ，對於債權人權益影響非微。是原裁定所認可更生方案，
      既有如上缺失，實有重為審酌之必要，異議人此部分主張
      應有理由。
四、綜上，本件無擔保債權人依本院民事執行處所認可之更生方
    案所得受償總額，低於相對人開始更生程序時，依清算程序
    所得受償總額，且更生方案未審酌相對人實際所得情形，亦
    未列計相對人事後所免除之扶養費用，則聲明異議人請求廢
    棄原裁定，應認為有理由，爰依民事訴訟法第240條之4第3
    項裁定如主文所示，應由本院民事執行處依法繼續審究辦理
    。
中    華    民    國    99    年     1    月    22    日
                  民事鳳山分庭  法      官  吳文婷
上為正本係照原本作成
如不服本裁定，應於裁定送達後10日內，以書狀向本院提出抗告
，並繳納抗告費新臺幣1千元。
中    華    民    國    99    年     1    月    22    日
                                書  記  官  林仕興


司法院資訊處製作；財團法人民間司法改革基金會備份。
